臺灣高等法院高雄分院民事判決　九十二年度上字第二六八號
　　　上　訴　人　　甲○○
　　　訴訟代理人　　王程風律師
　　　被　上訴人　　乙○○
　　　訴訟代理人　　許惠珠律師
　　　複　代理人　　秦德進律師
當事人間請求返還信託物事件，上訴人對於中華民國九十二年十月二十九日台灣高雄
地方法院九十二年度再字第四號第一審判決提起上訴，本院於九十三年七月二十二日
辯論終結，茲判決如下：
　　　主　　　文
上訴駁回。
第二審訴訟費用由上訴人負擔。
　　　事實及理由
一、上訴人起訴主張：系爭坐落高雄市○○區○○段一小段第二０九八、二０九八之
    一、二０九八之二地號土地及地上建物即門牌號碼高雄市○○區○○街一一一巷
    五號房屋係被上訴人於五十五年間出資購買而贈與上訴人，嗣上訴人於六十六年
    間將地上房屋拆除，由上訴人自行出資興建，系爭房地本屬上訴人所有，詎被上
    訴人竟主張系爭房地為其所有，僅信託登記為上訴人之名義，因而訴請上訴人將
    系爭房地之所有權移轉登記與被上訴人，經台灣高雄地方法院以九十一年度訴字
    第三二０八號判決（下稱原確定判決）上訴人敗訴確定在案。惟被上訴人於原確
    定判決返還信託物事件訴訟時，始終以系爭房地為其所有，信託登記予上訴人名
    下為由，終止信託契約，請求返還系爭房地予被上訴人，未曾主張兩造間有何借
    名登記之事實。詎原確定判決法官於該事件訴訟中，未依民事訴訟法第一百九十
    九條第二項規定行使闡明權，亦未就兩造間有無借名登記之法律關係命兩造為辯
    論，竟以兩造間就系爭房地登記在上訴人名下係被上訴人借用上訴人之名義登記
　　為由，竟為上訴人應將系爭房地之所有權移轉登記與被上訴人之訴外裁判。原確
　　定判決有民事訴訟法第四百九十六條第一項第一款適用法規顯有錯誤及同法條第
    一項第二款判決理由與主文顯有矛盾之再審情事，爰依上開規定提起再審之訴，
    原審法院竟認顯無再審理由而駁回上訴人再審之訴等語。於本院並聲明：(一)原確
    定判決及原判決均廢棄。(二)被上訴人在前程序第一審之訴駁回。
二、被上訴人則以：原確定判決本於被上訴人之請求類推適用民法委任契約之規定，
    為被上訴人勝訴之判決，並無訴外裁判情事，且法院適用法律，不因被上訴人將
    兩造間契約關係定名為信託關係而受影響，法院無行使闡明權之必要，原確定判
    決自無適用法規顯有錯誤之情事。且原確定判決之主文與理由並無矛盾處，原確
    定判決無再審理由等語置辯。
三、原確定判決有無適用法規顯有錯誤之再審事由：
　(一)按「所謂適用法規顯有錯誤者，不包括漏未斟酌證據及認定事實錯誤之情形在內
　　。」「解釋意思表示原屬事實審法院之職權，原確定判決不過就事實審法院所確
　　定之事實為法律上之判斷，事實審法院解釋意思表示，縱有不當，亦不生適用法
　　規顯有錯誤問題。」（最高法院六十三年度台上字第八八○號、六十四年度台再
　　字第一四○號判例參照）。
　(二)本件上訴人固主張被上訴人於原確定判決請求返還信託物事件中為原告，其主張
　　之法律關係為「信託登記」之法律關係，未主張以「借名登記」之法律關係請求
　　，在訴訟進行中亦未將訴訟標的變更為借名登記之法律關係，詎原確定判決竟認
　　為其信託登記之法律關係不存在，而逕據被上訴人所未主張之借用名義之法律關
　　係予以判決，且被上訴人在訴訟中先主張房屋為其所建，嗣又主張其買系爭房地
　　登記上訴人之原因，係被上訴人當時任職於政府機構，恐遭流言議論所致，惟被
　　上訴人並未舉證以圓其說，原確定判決竟認為上訴人應舉證云云。故原確定判決
　　顯與民事訴訟法第三百八十八條之規定及最高法院四十七年度台上字第四三０號
　　裁判意旨相違，為訴外裁判，且亦違反民事訴訟法第二百七十七條之舉證原則，
　　為適用法規顯有錯誤云云。惟查：
　　(1)本件被上訴人於原確定判決事件中為原告，其原係本於信託契約之法律關係，
　　　請求該案之被告（即本件上訴人）返還信託物，嗣追加類推適用民法關於委任
　　　之法律關係請求，經原確定判決因其請求之基礎原因事實相同，而准其為訴之
　　　追加等事實，業據原確定判決說明甚詳（參見原確定判決「事實及理由欄」一
　　　）。
　　(2)嗣本件原確定判決認定被上訴人已清楚表明其請求之原因事實，為其係借用上
　　　訴人之名義為「信託」登記，該「信託契約」業經終止，而請求上訴人移轉系
　　　爭房地所有權與被上訴人（即坐落高雄市○○區○○段一小段第二０九八、二
　　　０九八之一及二０九八之二地號土地及其上之同段第三０一九建號（即門牌號
　　　碼高雄市○○區○○街一一一巷五號）之房屋）。被上訴人就該事件權利義務
　　　之發生、消滅，已為事實上及法律上陳述，法院即應依職權為法律之適用。並
　　　認被上訴人係以其當時任職於政府機關，恐遭流言議論等單純之目的，而單純
　　　借用上訴人之名義登記。而借名登記，其目的並無違反強制、禁止規定或悖於
　　　公序良俗，其原因亦不能認為不正當，不發生無效之情形。該事件兩造間純粹
　　　係「借名登記」關係，依訂約當時具體之情形觀察，並非信託契約。當事人之
　　　真意，係被上訴人將其出資買受之系爭土地，以買賣為原因移轉登記在上訴人
　　　名下，並將嗣後出資改建之系爭房屋直接登記在上訴人名下，而管理、使用、
　　　處分權仍屬於被上訴人之無名契約，其契約係著重在當事人間之信任關係，故
　　　該契約並無不法，理由正當，應屬合法有效之契約，其性質應與委任契約類似
　　　，應類推適用委任關係終止、消滅之規定，不因被上訴人將契約名之為信託契
　　　約，而影響該借名登記契約終止或消滅與否之判斷。原確定判決因認被上訴人
　　　以起訴狀繕本之送達為終止借名登記契約之關係，並類推適用民法第五百四十
　　　一條規定，請求上訴人將系爭房地所有權移轉登記予被上訴人，為有理由，應
　　　予准許，而判決被上訴人勝訴等情，為原確定判決認定之主要依據。以上業據
　　　原審及本院調閱九十一年訴字第三二０八號返還信託物事件全案卷證查明屬實
　　　，並有上訴人提出之原確定判決影本一份在卷可稽。
　　(3)按法律之適用為法院之職權，不受當事人所陳述其法律上見解之拘束。本件「
　　　原確定判決於調查審認兩造間之權利義務關係後，認定兩造間之法律關係並非
　　　「信託契約」，而係「借名登記」契約，並可類推適用「委任契約」關係之終
　　　止、消滅等規定，而不因被上訴人將契約名之為信託契約，而影響該借名登記
　　　契約終止或消滅與否之判斷。揆諸首揭最高法院六十三年度台上字第八八○號
　　　、六十四年度台再字第一四○號判例意旨，解釋意思表示原屬事實審法院之職
　　　權，原確定判決不過就其所確定之事實為法律上之判斷，原確定判決解釋當事
　　　人間之意思表示，縱有不當，亦不生適用法規顯有錯誤問題。原確定判決已就
　　　其如何認定當事人間之關係為借名登記契約詳加論述，是上訴人認原確定判決
　　　有適用法規顯有錯誤之情事云云，顯不足採。
　(三)次按「審判長之闡明義務或闡明權之行使，應限於辯論主義範疇，不得任加逾越
　　，否則即屬違背法令。故審判長除有民事訴訟法第二百八十八條所規定，依職權
　　調查證據之情事外，尚無闡明令當事人提出訴訟資料之義務。」經查，本件原確
　　定判決審理中就被上訴人所為追加無名契約類推適用「委任契約」部分，已於言
　　詞辯論時曉諭被上訴人說明原因，而被上訴人亦表明係以起訴狀繕本之送達為終
　　止借名登記契約之關係，並類推適用委任契約之規定，請求上訴人將系爭房地所
　　有權移轉登記予被上訴人等情。是原確定判決既已准許被上訴人追加無名契約之
　　借名登記之法律關係為訴訟標的，並於言詞辯論時依被上訴人之主張，命兩造為
　　辯論，且上訴人就被上訴人主張之訴訟標的亦無不明瞭之處，原審自無行使闡明
　　權之必要，故上訴人主張原確定判決違反闡明權行使之義務，認為適用法規顯有
　　錯誤云云，亦無足採。
四、原確定判決有無判決理由與主文矛盾之再審事由：
　(一)按「民事訴訟法第四百九十六條第一項第二款所謂判決理由與主文顯有矛盾，係
　　指判決依據當事人主張之事實，認定其請求或對造抗辯為有理由或無理由，而於
　　主文為相反之諭示，且其矛盾為顯然者而言。」「所謂判決理由與主文顯有矛盾
　　，係指判決理由與主文之內容適得其反而言。判決理由與事實之記載不甚適合或
　　判決理由不備，均屬判決違背法令問題，並非理由與主文矛盾，自不得為再審之
　　事由。」（最高法院八○年度台再字第一三○號、最高行政法院六○年度裁字第
　　八十七號判例參照）。
　(二)本件原確定判決理由中認定兩造間之關係為借名登記契約，且被上訴人業已合法
　　終止該借名契約，因而類推適用民法第五百四十一條規定，判令上訴人應將系爭
　　房地所有權移轉登記予被上訴人，並於主文中諭知「被告（即上訴人）應將坐落
　　高雄市○○區○○段一小段第二０九八、二０九八之一及二０九八之二地號土地
　　及坐落其上之同區段第三０一九建號房屋（即門牌號碼高雄市○○區○○街一一
　　一巷五號）所有權移轉登記與原告（即被上訴人）。」等語，依上觀之，並無判
　　決理由與主文之內容適得其反之問題，故非理由與主文矛盾，揆諸上開判例意旨
　　，自非屬再審之事由。故上訴人主張原確定判決，有判決理由與主文矛盾云云，
    自非可採。
五、綜上所述，原確定判決並無上訴人所指前述之再審事由，上訴人提起再審之訴為
　　顯無再審理由，原審因而逕以判決駁回上訴人再審之訴，委無不合。上訴意旨，
　　仍執陳詞，指摘原判決不當，求予廢棄改判，為無理由，應予駁回。
六、結論：本件上訴為無理由，依民事訴訟法第四百四十九條第一項、第七十八條，
　　判決如主文。
中　　　華　　　民　　　國　　九十三　　年　　　七　　　月　　 三十 　　日
　　　　　　　　　　　　　　　　　　　　　　　　民事第二庭
~B1審判長法官　簡色嬌
~B2法　　　官　陳真真
~B3法　　　官　周慶光
正本係照原本作成。
如對本判決上訴，須於判決送達後二十日內向本院提出上訴狀，其未表明上訴理由者
，應於上訴後二十日內向本院提出上訴理由書（均須按他造當事人之人數附繕本）。
上訴時應提出委任律師或具有律師資格之人之委任狀，並依附註條文規定辦理。
中　　　華　　　民　　　國　　九十三　　年　　　八　　　月　　　三　　　日
~B法院書記官　馬蕙梅
附註：
民事訴訟法第四百六十六條之一：
對於第二審判決上訴，上訴人應委任律師為訴訟代理人，但上訴人或其法定代理人具
有律師資格者，不在此限。
上訴人之配偶、三親等內之血親、二親等內之姻親，或上訴人為法人、中央或地方機
關時，其所屬專任人員具有律師資格並經法院認為適當者，亦得為第三審訴訟代理人。
第一項但書及第二項情形，應於提起上訴或委任時釋明之。
                                                                     Ａ
